臺灣臺中地方法院民事判決
110年度訴字第628號
原      告  林青宏  
訴訟代理人  蔡浩適律師
複代理人    陳政佑律師（民國110年11月9日解除委任）
被      告  蘇淑鶴  
            林榮華  
            蘇名元  
上  三  人
訴訟代理人  詹志宏律師
複代理人    邱怡菁  
上列當事人間請求分割共有物事件，本院於民國111年4月14日言
詞辯論終結，判決如下：
    主 　　 文
一、兩造共有如附表所示之土地應予合併分割，分割方法為：全
    部分歸原告單獨取得，並由原告補償被告蘇淑鶴新臺幣24萬
    6689元、林榮華新臺幣49萬3376元、蘇名元新臺幣74萬64元
    。
二、訴訟費用由原告負擔74922分之67872，被告蘇淑鶴負擔1498
    44分之2350，被告林榮華負擔149844分之4700，被告蘇名元
    負擔49948分之2350。
    事實及理由
壹、程序部分：
    按不變更訴訟標的，而補充或更正事實上或法律上之陳述者
    ，非為訴之變更或追加，民事訴訟法第256條定有明文。又
    裁判分割共有物，屬形成判決，法院定共有物之分割方法，
    固應斟酌當事人之聲明、共有物之性質、經濟效用及全體共
    有人之利益等，而本其自由裁量權為公平合理之分配，但並
    不受當事人聲明、主張或分管約定之拘束（最高法院93年度
    台上字第1797號判決意旨參照），是當事人主張之分割方案
    並非裁判分割共有物訴訟之訴訟標的，縱使變更分割方案，
    亦僅屬補充或更正事實上或法律上之陳述，而非訴之變更。
    查本件原告起訴請求就附表所示之土地(下稱系爭土地)予以
    合併分割，原請求分割方法為：將系爭土地全部分歸原告單
    獨取得，並由原告補償被告蘇淑鶴新臺幣（下同）8萬7808
    元、林榮華17萬5616元、蘇名元26萬3424元。（見本院卷第
    13頁）。嗣民國110年11月2日變更聲明為：就系爭土地予以
    合併分割，分割方法為：將系爭土地全部分歸原告單獨取得
    ，並由原告補償被告蘇淑鶴24萬6689元、林榮華49萬3376元
    、蘇名元74萬64元（見本院卷第259頁）。核其變更，係經
    華聲科技不動產估價師事務所鑑定後，為聲明之更正（見華
    聲科技不動產估價師事務所110年9月9日華估字第82796號函
    所附之鑑定報告書第4頁），非變更訴訟標的，僅屬補充或
    更正事實上或法律上之陳述，於法尚無不合，應予准許。
貳、實體部分：
一、原告主張：兩造共有之系爭土地上，有原告祖父林加再所建
    未辦保存登記之林家祖厝及鋼鐵造建物（門牌號碼：臺中市
    ○○區○○路000號，下稱系爭建物，與系爭土地合稱系爭房地
    ），而系爭建物已由林加再移轉事實上處分權予原告胞弟林
    琮倫、胞妹林慧怜，並與系爭土地長年為原告一家所使用收
    益，是原告所提之分割方案，符合系爭土地目前之使用現況
    ，且可避免系爭建物須部分拆除，減損系爭建物之經濟效用
    ；又被告3人之應有部分分別為2350/149844、4700/149844
    、2350/49948，倘將系爭土地原物分割予全體共有人，勢將
    系爭土地細分而形成畸零地，減少系爭土地之經濟效用，爰
    依民法第823條第1項、第824條第5項規定，以程序部分變更
    聲明後之分割方法分割系爭土地等語。
二、被告則以：系爭土地鄰地即臺中市○○區○○○段0地號土地（下
    稱2地號土地）為被告蘇名元單獨所有，如以被告所提之方
    案分割，即如臺中市豐原地政事務所110年12月1日豐土測字
    第282200號土地複丈成果圖（下稱附圖2）所示使用地號3⑴
    部分分歸由被告3人維持共有，被告3人能將分得部分併入2
    地號土地，使權利單純化；又為使系爭建物無須部分拆除，
    被告3人分得附圖2所示使用地號3⑴部分後，同意將系爭建物
    占用部分出租予原告使用等語，並聲明：兩造共有之系爭土
    地予以合併分割，分割方法為如附圖2所示使用地號3部分由
    原告單獨取得、使用地號3⑴部分由被告蘇淑鶴以47/282、被
    告林榮華以47/141、被告蘇名元以1/2比例維持共有。
三、得心證之理由：
  ㈠按各共有人，除法令另有規定外，得隨時請求分割共有物。
    但因物之使用目的不能分割或契約訂有不分割之期限者，不
    在此限；共有人相同之數不動產，除法令另有規定外，共有
    人得請求合併分割，民法第823條第1項、第824條第5項分別
    定有明文。查系爭土地為兩造所共有，原告應有部分均為74
    922分之67872，被告蘇淑鶴應有部分均為149844分之2350，
    被告林榮華應有部分均為149844分之4700，蘇名元應有部分
    均為49948分之2350等情，有系爭土地登記第一類謄本、地
    籍圖謄本在卷可稽（見本院卷第69至75頁、第99頁），堪予
    認定。而系爭土地使用分區均為農業區，亦有臺中市后里區
    公所臺中市政府都市計畫土地使用分區（或公共設施用地）
    證明書附卷可參（見本院卷第191頁），並無不能合併分割
    之法令限制，兩造復無不能分割之約定，僅就分割方法無法
    達成協議，則原告依上開規定請求合併分割系爭土地，即屬
    有據。
　㈡次按共有物之分割，依共有人協議之方法行之；分割之方法
    不能協議決定，或於協議決定後因消滅時效完成經共有人拒
    絕履行者，法院得因任何共有人之請求，命為下列之分配：
    一、以原物分配於各共有人。但各共有人均受原物之分配顯
    有困難者，得將原物分配於部分共有人；以原物為分配時，
    如共有人中有未受分配，或不能按其應有部分受分配者，得
    以金錢補償之，民法第824條第1項、第2項第1款、第3項定
    有明文。又分割共有物之訴，係就有共有關係之共有物，以
    消滅共有關係為目的而予以分割之形成訴訟，裁判上如何定
    分割之方法，法院有自由裁量權，不受當事人主張之拘束（
    最高法院74年度台上字2236號判決意旨可參）。亦即法院應
    斟酌具體情形，如各共有人之利害關係、使用情形、共有物
    之性質及價值、經濟效用、當事人之意見等，本於公平經濟
    原則，依民法第824條規定為適當之分配。經查：
　⒈系爭土地為相鄰之2筆土地，其中3、5地號土地面積各為117.
    92、382.07平方公尺，合計499.99平方公尺，使用分區均為
    農業區，目前系爭土地上有原告胞弟林琮倫、胞妹林慧怜所
    有之系爭建物，為兩造所不爭執，復有現場照片20張在卷可
    憑（見本院卷第149至158頁）。本院審酌系爭土地之面積及
    利用現況及各共有人應有部分，認若按各共有人之應有部分
    為原物分割，將使土地細分，難為有效之利用。又原告就系
    爭土地之應有部分為74992分之67872，系爭土地上之系爭建
    物中林家祖厝部分屋齡已逾50年，而鋼鐵造建物部分由稅籍
    起課年份可推知屋齡約30年（見本院卷第117至119頁），現
    為原告一家居住、使用中，是由原告單獨取得系爭土地所有
    權，符合使用現狀，對土地之整體利用並無不利，又可保留
    系爭建物之完整性，降低因房地異其所有而生拆除問題之可
    能性，以避免減損系爭房地之價值，亦某程度簡化法律關係
    。
　⒉至被告主張將附圖2所示使用地號3⑴部分分歸被告3人共有之
    分割方案，惟分割共有物係以消滅共有關係為目的，為避免
    法律關係趨於複雜，不宜率然創設新的共有關係。被告所主
    張之方案，被告3人分得部分面積僅47.04平方公尺，難以獨
    立利用；又依臺中市畸零地使用自治條例第7條規定，其他
    使用分區土地正面路寬7公尺以下，建築基地最小寬度要達3
    .5公尺以上，而附圖2所示使用地號3⑴部分土地寬度僅2.12
    公尺，若採被告所主張之分割方案，非但創設出新的共有關
    係，且被告所共有之部分面寬未達3.5公尺，無法建築房屋
    而成為畸零地，造成土地使用之浪費，顯非合適之分割方法
    。雖被告主張分得附圖2所示使用地號3⑴部分土地後得併入2
    地號土地使用，不至有土地難以利用之情云云，然此方案既
    係由被告共有附圖2所示使用地號3⑴部分土地，是否與2地號
    土地合併使用，端視被告3人將來能否達成共識，尚屬未定
    ，況由原告所提出110年4月21日之錄音譯文顯示，被告林榮
    華似已有出售其應有部分之意（見本院卷第325頁），倘依
    被告所主張之方案分割，將使共有關係趨於複雜，有害系爭
    土地之利用。又被告另主張分得附圖2所示使用地號3⑴部分
    土地後得將系爭建物占用部分出租予原告云云，此亦同樣涉
    及被告3人之共識，勢必徒增紛爭，使法律關係益加複雜，
    是被告所提之分割方案，難謂妥適。
　⒊從而，本院認原告所提分割方案，由原告取得系爭土地全部
    ，能夠兼顧原告與其家人繼續使用系爭土地之依存關係，至
    被告因未取得系爭土地，則可自原告處取得合理之補償金額
    ，應符合公平，並顧及經濟效用及全體共有人之利益。
  ⒋就金錢補償標準部分，業經本院囑託華聲科技不動產估價師
    事務所就系爭土地全部分配予原告單獨所有，其分得之土地
    價值及應相互找補之金額進行鑑定，經核閱其鑑定報告書內
    容，已就系爭土地之估價基本事項、價格形成之主要因素分
    析、價格評估等，均為詳細之分析與說明，堪認該報告書之
    鑑價結果尚屬合理、公允，應可作為補償之依據。因此，本
    院參酌上開鑑價之結果，認為系爭土地全部分歸原告單獨所
    有時，原告應補償如主文所示之金額予各被告。
四、綜上所述，本院斟酌上情，認原告所提之分割方案基於共有
    物性質、經濟效用，及全體共有人利益與公平性考量，俱屬
    允當，爰判決如主文所示。
五、本件事證已臻明確，兩造其餘攻擊防禦方法及證據，經本院
    斟酌後，對於判決之結果不生影響，故不再逐一論列，併此
    敘明。
六、末按因共有物分割、經界或其他性質上類似之事件涉訟，由
    敗訴當事人負擔訴訟費用顯失公平者，法院得酌量情形，命
    勝訴之當事人負擔其一部，民事訴訟法第80條之1定有明文
    。本件係分割共有物之訴，本質上並無訟爭性，兩造本可互
    換地位，原告起訴雖於法有據，但被告應訴實因訴訟性質所
    不得不然，本院認為訴訟費用由兩造之任何一方全部負擔，
    均顯失公平，而應由兩造依其就系爭土地之應有部分之比例
    分擔，較為公允，爰諭知兩造訴訟費用負擔之比例如主文第
    2項所示。
中　　華　　民　　國　　111 　年　　5 　　月　　19　　日
                  民事第二庭    法　官　  吳怡嫺
【附表】
編號 土地 面積 （平方公尺） 共有人 應有部分（價金分配比例） １ 臺中市○○區○○○段0地號  117.92 林青宏 67872/74922    蘇淑鶴 2350/149844    林榮華 4700/149844    蘇名元 2350/49948 ２ 臺中市○○區○○○段0地號  382.07 林青宏 67872/74922    蘇淑鶴 2350/149844    林榮華 4700/149844    蘇名元 2350/49948 
以上正本係照原本作成。
如對本判決上訴，須於判決送達後20日之不變期間內，向本院提
出上訴狀。如委任律師提起上訴者，應一併繳納上訴審裁判費。
中　　華　　民　　國　　111 　年　　5 　　月　　19　　日
                                書記官  林佩倫